【裁判字號】    98,建簡上,2
【裁判日期】    990910
【裁判案由】    給付工程款
【裁判全文】
臺灣臺中地方法院民事判決             98年度建簡上字第2號
上  訴  人  甲○○
上  訴  人  丙○○○
訴訟代理人  乙○○
上列當事人間請求給付工程款等事件，上訴人甲○○對於民國98
年6月18日本院民事庭97年度建簡字第2號第一審判決反訴部分提
起上訴，上訴人丙○○○對於該判決本訴、反訴均提起上訴，本
院合議庭於民國99年8月20日言詞辯論終結，判決如下：
    主      文
本訴部分：
原判決關於命上訴人丙○○○給付超過新臺幣拾萬仟壹佰
伍拾伍元，及自民國九十七年二月二十二日起至清償日止，按週
年利率百分之五計算之利息部分，及該部分假執行之宣告，暨訴
訟費用之裁判均廢棄。
上開廢棄部分，上訴人甲○○在第一審簡易之訴及其假執行之聲
請均駁回。
其餘上訴駁回。
第一、二審訴訟費用由上訴人丙○○○負擔五分之三，餘由上訴
人甲○○負擔。
反訴部分：
原判決關於駁回上訴人丙○○○後開第二項之訴部分及其假執行
之聲請部分，並訴訟費用之裁判均廢棄。
上訴人甲○○應再給付上訴人丙○○○新臺幣萬伍仟元，及自
民國九十七年十月二十九日起至清償日止，按週年利率百分之五
計算之利息。
上訴人丙○○○其餘之上訴駁回。
上訴人甲○○之上訴駁回。
第一、二審訴訟費用，由上訴人甲○○負擔十五分之六，餘由上
訴人丙○○○負擔。
    事實及理由
壹、本訴部分：
一、上訴人甲○○於原審起訴主張略以：上訴人甲○○於民國95
    年10月15日承攬上訴人丙○○○所有門牌號碼台中市○區○○路116巷3號房屋（下稱系爭房屋）之住房增建改修工程（
    下稱系爭工程），兩造並簽訂有工程合同（下稱系爭契約）
    ，約定工程款為新臺幣（下同）1,920,000元，上訴人甲○○業已依約施作系爭工程完成，於96年4月20日取得使用執
    照，惟上訴人丙○○○迄僅給付工程款1,731,000元，仍積
    欠上訴人甲○○工程款189,000元未為給付。又上訴人丙○○○於系爭工程完成後，另要求上訴人甲○○依其指示增加
    施作追加工程，追加工程部分上訴人甲○○亦已施作完成，
    惟上訴人丙○○○就追加工程款280,915元拒不給付，爰依
    承攬契約之法律關係，求為命上訴人丙○○○給付工程款18
    9,000元及追加工程款280,915元暨法定遲延利息之判決。
二、上訴人丙○○○則以：上訴人甲○○承攬系爭工程尚有如系
    爭契約所附工程預算書（即附表一）編號16、21、22、26、
    28、31、33號等7工程項目未施作完工，上開7工程項目之工
    程款合計為225,255元，應自系爭契約約定之工程款中扣除
    ，雖上訴人丙○○○有追加衛浴設備，應給付追加工程款21
    ,540元，然上訴人丙○○○已給付上訴人甲○○系爭工程工
    程款1,731,000元，經合計追加、扣除溢付款後，上訴人丙○○○尚溢付工程款14,715元，並無積欠上訴人甲○○工程
    款之情事。又上訴人丙○○○就系爭工程，除有追加衛浴設
    備外，從未以口頭或書面向上訴人甲○○提出任何追加工程
    事項，上訴人甲○○請求上訴人丙○○○給付追加工程款，
    於法無據。再依系爭契約第5條之約定，系爭工程應於96年2
    月10日前完工，但迄今尚未全部完工，依系爭契約第6條之
    約定，上訴人丙○○○得請求遲延罰金，且上訴人甲○○所
    施作之工程亦多處有瑕疵，上訴人丙○○○亦得請求損害賠
    償，故上訴人甲○○請求上訴人丙○○○給付工程款189,00
    0元及追加工程款280,915元暨法定遲延利息，並無理由等語
    ，資為抗辯。
三、原審審理結果認為：系爭工程取於得使用執照後，上訴人丙○○○仍有追加、追減工程事項，故系爭工程之完工期限自
    不得以系爭契約原約定之96年2月10日為準，而應由兩造另
    行訂定完工期限，惟兩造卻未有另訂完工期限之約定，故上
    訴人甲○○未於96年2月10日前完工，尚不負遲延責任。又
    系爭工程兩造約定應施作之項目、及變更追加工程之項目，
    均經施作完成，業經原審法院勘驗無訛，鑑於上訴人丙○○○於系爭工程進行中，均居住於系爭房屋內，且系爭工程之
    各期工程款，除「使用執照申請完成」及「工程尾款」二期
    款尚未給付外，其餘各期款均於96年2月10日之前即已付訖
    ，足見有部分項目工程未予施作，乃係兩造因變更工程而同
    意追減所致，不得遽認系爭工程尚未施作完工。再者，系爭
    工程既有變更工程致數量有增減，即應依系爭契約第11條之
    約定計算實際之工程款金額，經計算結果，(一)附表一編號16
    「屋頂地坪防水防熱責任施工」、編號21「樓梯櫸木扶手」
    、編號26「落地鋁門窗」未施作，合計110,975元應列為扣
    減金額。(二)附表一編號27、28系爭工程應施作之窗戶部分，
    依上訴人甲○○實際施作之窗戶計算，窗戶部分工程款較兩
    造系爭契約約定金額減少7,200元，此亦應列為扣減金額。
    (三)附表一編號22「機製雕刻木門」經更改施作後，價金應扣
    減價差2,600元。(四)附表一編號33「排水溝」，上訴人甲○○實際施作之排水溝工程款較兩造系爭契約約定金額減少13
    ,685元部分，亦應扣除。以上追減工程需扣減之工程款合計
    為134,460元。(五)上訴人丙○○○另有追加衛浴設備工程款4
    1,540元。(六)附表二編號3、4、6、8、11、29、30各項費用
    ，係取得使用執照後，兩造商量變更之工程，且均屬打除原
    有樓梯、磚牆等變更、追加所必須之費用，各該施工應列為
    追加工程，其工程款為228,370元。(七)附表二編號39「前院
    地坪整地澆置RC地面粉光」，非系爭工程原約定之工程項目
    ，係應上訴人丙○○○之要求始進行施作，此部分費用20,0
    00元，應列為追加工程。故上訴人甲○○主張追加工程款為
    280,915元，委屬有據。綜上，上訴人丙○○○尚應給付上
    訴人甲○○之工程款總額為335,455元，因而判決上訴人甲○○一部勝訴、一部敗訴，並依職權宣告假執行，及就上訴
    人丙○○○陳明願供擔保，聲請免為假執行部分，酌定相當
    之擔保金額准許之；而上訴人丙○○○就其敗訴部分聲明不
    服，提起上訴，求為廢棄原審判決不利於上訴人丙○○○部
    分（至於原審判決駁回上訴人甲○○其餘之訴，因未據上訴
    人甲○○聲明不服，已告確定），並於本院聲明：(一)原審判
    決關於命上訴人丙○○○給付上訴人甲○○335,455元，及
    自97年2月22日起至清償日止，按週年利率百分之5計算之利
    息部分，及該部分假執行之宣告之裁判均廢棄。(二)上開廢棄
    部分，上訴人甲○○在第一審之訴及假執行之聲請駁回。上
    訴人甲○○則於本院聲明：駁回上訴人丙○○○之上訴。
四、上訴人丙○○○於本院補充陳述：
（一）系爭工程包括系爭房屋之增建及改修兩項工程，於請領使
      用執照時，三樓結構體雖已完成，但尚有增建工程之內部
      裝修及舊屋改修工程尚未完工（計有水泥粉光貼牆面牆、
      地磚、水泥漆屋頂防水隔熱、木門、鋁門、水電及隔間等
      ），甚至於96年11月5日辦理工程驗收及工程結算時，仍
      未完工，留有多項分項工程及部分作業未為施作，上訴人
      甲○○稱已完工，應負舉證責任。
（二）根據系爭契約第1條、第2條、第3條、第7條第1、2款、第
      12條第1、5款、第17條第1至3款規定，足認系爭契約係一
      總價承攬契約，而施工過程中，無申請設計變更，亦未有
      工程計劃變更之協議，故系爭契約原訂總工程款192萬元
      不得藉詞增減，而上訴人甲○○未能按照附表一所記載之
      項目完成各分項工程之施工，如「屋頂地坪防水隔熱責任
      施工」「落地鋁門窗」、「機製雕刻木門」、「樓梯扶手
      」、「假設工程」、及「排水溝」等6項工程（以後檢討
      應為8項，合計工程款229,455元），已屬違約，除應依據
      系爭契約所訂單價於結算時從總工程款中扣減之外，更應
      列為未施工工程扣款項目，不得稱為追減工程預算項目。
      至於，鋁拉窗和衛浴設備兩項之變更，均屬於材料與規格
      之變更，與系爭工程計劃變更無關；且該兩項工程都無後
      續工程，既無下游工程，其變更即不影響施工日程，故對
      於施工期限亦無影響，仍應以原訂施工期限為準，不得變
      更。
（三）關於附表一編號24「木製門」D5、D6：木製門二樘，未為
      施作，總計4,200元，應予扣減。
（四）關於附表一編號27「鋁拉窗」、編號28「鋁拉窗加防火窗
      」：應將變更設計、計劃或規格工材預算76,400元辦理追
      減，再按實作之各不同尺寸之鋁拉窗十二樘，列入追加預
      算59,900元。
（五）關於附表一編號31「假設工程」，上訴人甲○○既未搭建
      臨時辦公處所，亦未搭建篷廠供堆置工材使用，則該項工
      程款應予扣減。又放樣不屬於系爭契約假設工程之範圍；
      圍籬應屬維護公共安全及工地安全之物件，與假設工程無
      關；而堆置材料之倉庫等，實際上上訴人甲○○並未搭建
      蓬廠，供倉庫之用，故證人謝碧榮建築師於原審法院之證
      述：「假設工程必需完成才有可能開始動工」一節，與事
      實及系爭契約不符。
（六）關於附表一編號33「排水溝工程」，就其編列專項工程項
      目應為專用，且與10人污水處理槽並列，該排水溝之用途
      應為埋設污水管專用之開挖，惟其項目名稱未能嚴密正名
      ，致上訴人甲○○將屋簷下雨水集水溝稱為排水溝，合併
      計算數量。按設計圖剖面圖（圖號l/A2，張號4/8）上繪
      有屋簷下雨水溝，其費用應在基礎開挖編號2項下支出。
      又該雨水集水溝，長度約7.55米，開挖當天僅僱雜工一名
      ，一天內完成，若以每公尺單價2,300元計價，合計17,36
      5元，價格過高。由於上訴人甲○○未依環境保護法規之
      規定，堅持將污水排放到系爭房屋門前雨水溝內，上訴人
      丙○○○責令上訴人甲○○將污水管聯結到原有化糞池之
      排污管內，合併排放至都市地下污水下水道系統，由污水
      處理槽至原有化糞池污水管之接口處之距離，原審判決認
      定其長度為為6.5米，惟此與事實不合，按污水處理槽埋
      設在屋內原已開挖完成之地基上，從污水槽出口到房屋北
      側外牆，其長約3.0米，而由房屋外牆污水排水管出口處
      到化糞池污水管之距離約3.5米。若將這一段，從污水槽
      出口到房屋北側之外牆，其距離3.0米，埋設在已開挖基
      地上之污水排水管，再算作開挖之污水管排水溝，則將鼓
      勵承包商一魚兩吃、偷工減料，因為基地開挖另編列編號
      2基礎開挖等。故污水管開挖長度應從房屋外牆污水管出
      口處，量至原化糞池排污管的接口處，其距離約3.5米，
      亦即實際開挖費用應為8,050元（2,300×3.5＝8,050）。
（七）關於衛浴設備之追加減部分：
    1.附表三「水電工程追加減」所列項目，乃上訴人甲○○自
      行撰寫之估價單，而非經上訴人丙○○○簽章同意之追加
      衛浴設備費用，且該紙估價單之日期，係上訴人甲○○所
      倒填。
    2.因計畫變更，增加化妝台台面及化妝台櫃，工程數量有增
      加，上訴人丙○○○同意增加之衛浴設備材料費用為BA27
      20平面型置物架1隻2,760元、BA2741B多角型置物架1隻1,
      730元、BA2806化妝鏡箱1隻3,800元、LCS3060（G）化妝
      品本體1式及VC2106化妝品台面1片合計14,000元、拖布盆
      1組6,480元，合計28,770元。另因安裝BA2806化妝鏡箱，
      替代化妝鏡面、台各一片，故應扣除該部分之工、材費用
      約1,000元，依系爭契約第11條規定，應予扣減，上訴人
      丙○○○同意追加衛浴設備27,770元。至於淋浴拉門6,10
      0元，並非上訴人丙○○○要求增加之衛浴設備，而係上
      訴人甲○○將之改設於206室浴廁間，此項設備支出6,100
      元應由上訴人甲○○自付。安裝工資1,200元，應歸納於
      原估工程預算書編號34水電工程項下，本項工資應予剔除
      。
（八）於領取使用執照後，上訴人丙○○○未曾要求追加改建工
      程243,735元。至於領取使用執照後之工程乃是領照前所
      施作工程之後續工程，彼此乃一貫的、連續的、整體的，
      並無所謂原工程與追加工程之分，上訴人甲○○應用不同
      工程計畫混合列帳，乃企圖謀取厚利，且依上訴人甲○○
      所施作之內容，追加工程款並無實質上之需要。
（九）系爭工程施工過程中，因原建（第一次建造之）樓梯，上
      訴人甲○○未按照圖說施工，且於建造時未邀請監造人檢
      驗或未遵照監造人指示，依據檢驗結果改正其施工錯誤所
      致，甚至在「發現有疑義」時，未報告上訴人丙○○○請
      求解釋或更正處理，卻自行繼續施工，致所建樓梯高度不
      符設計標準，因而事後必須拆除、移位至目前樓梯所位置
      重建，故樓梯之施工有瑕疵，且可歸責於上訴人甲○○之
      事由，另樓梯只改建一次，且屬修補工作，否認有建造三
      次之記錄，原審法院根據證人謝碧榮不實之證詞，所為認
      定，自屬違誤。且依系爭契約第7條第1款及第12條第1款
      之規定，上訴人甲○○應將不符規定之樓梯拆除改造，其
      超出範之一切工料應由其自理，上訴人甲○○非但未因施
      工錯誤而致歉，反而違約訴請追加工程款，且所請追加之
      分項工程款，數量誇大浮報、單價亦有未遵照系爭契約原
      訂單價核計之事實，其中(1)附表二編號3模板組立，因砌
      磚牆工程之施工不需要組立模板，且經上訴人丙○○○實
      地量測需模板組立面積應小於20平方公尺，上訴人甲○○
      以「1處」方式編列單價，竟浮報5倍以上價款。(2)附表二
      編號6之3,000#RC含搗築，經實地測量結果，其澆置混凝
      土數量，僅約2.0立方公尺，工程追加減帳編列4.5立方公
      尺，在數量上已超過2倍，已嫌誇大。上訴人甲○○另加
      澆置RC工資一項4,500元，若按RC每立方公尺之單價計算
      ，又增加2.5立方公尺之RC數量，且原工程預算所編列編
      號6項目名稱亦為3,000# RC含搗築，則未另加工資，足見
      上訴人甲○○巧立名目牟利。(3)附表二編號8砌紅磚牆：
      因一樓隔間自建成後，從未有拆除重建的事實，二、三樓
      總面積，僅65.71平方公尺，即使全都拆除重建，亦僅65.
      7平方公尺，是更動之隔間磚牆面積最多約l5或20平方公
      尺，但上訴人甲○○追加85平方公尺，顯然有浮報。(4)附
      表二編號11之1:3水泥粉光：證人謝碧榮建築師證稱，隔
      間僅有小部分更動，故所求工料最多不超過40平方公尺（
      因前估計砌紅磚牆面積約20平方公尺），但上訴人甲○○
      卻請求追加192平方公尺，相當不合理。(5)附表二編號29
      原有牆面及地坪打除（使照完成後）及編號30屑物運離工
      地（使照完成後）：此兩項追加工程款，均高於原工程預
      算書內所編列總價，既屬追加工程應為小部分工程，但所
      需工程費用反比原估全部預算數量為大，不成比例原則。
（十）上訴人丙○○○雖已支付工程款約百分之90，但尚未辦理
      工程驗收及工程結算，該項已支付之工程款應屬暫付款性
      質。
五、上訴人甲○○於本院補充陳述：
（一）附表一編號21、26、27號工程係因上訴人丙○○○訴訟代
      理人乙○○要求室內隔局變更未予施作，且工程款經於工
      程預算書上述各號碼單價總欄以「－」扣減工程款，不予
      計價。經原審判決認上述項目工程未予施作，乃係兩造因
      變更工程而同意追減所致，並經上訴人甲○○於附表二將
      之列為追減工程項目，則上訴人丙○○○徒以列為追減項
      目之前述工程項目未施作為由，抗辯上訴人甲○○就系爭
      工程尚未施作完工，委不足採。且經原審判決予以指駁，
      上訴人丙○○○再任意指摘原審未為審酌亦未敘述理由，
      顯無理由，尚失事實。
（二）上訴人丙○○○一再抗辯取得使用執照，只是結構體之完
      竣非興建房屋之完成，因於取得使用執照之後，尚須有水
      泥粉貼牆面牆、地牆水泥漆、門牆、水電及隔間等工作，
      即工程預算書編號8、9、10號工程需施作等云云，惟經原
      審法院現場勘驗，上訴人甲○○均已施作完成確定，且以
      上訴人丙○○○居住系爭房屋，又追加工程為上訴人丙○○○要求，施工之時間自有增加，而非系爭契約原訂96年
      2月10日可完成。
六、得心證之理由：
（一）兩造對於下列事實不爭執：
    1.兩造於95年10月15日簽訂系爭契約，由上訴人甲○○以總
      工程款192萬元之報酬，承攬上訴人丙○○○所有系爭房
      屋之住房增建改修工程。
    2.系爭工程業經臺中市政府於96年4月20日核發96府都建使
      字第00480號使用執照。
    3.上訴人丙○○○已給付上訴人甲○○系爭工程工程款1,73
      1,000元。
    4.關於系爭工程附表一，上訴人甲○○未施作部分計有：編
      號16「屋頂防水隔熱責任施工」，總價86,000元。編號21
      「樓梯櫸木扶手」，總價8,075元。編號26「落地鋁門窗
      」，總價16,900元。以上合計110,975元。
    5.關於系爭工程附表一編號22「機製雕刻木門」D1，因實際
      施作與原附表一所載已有變更，兩造同意以單價1,900元
      計算（見99年5月20日協議筆錄），故此項價金應減少2,6
      00元（4,500元－1,900元＝2,600元），並列為扣減價差
      。
    6.關於附表一編號24「木製門」D5、D6各一樘，未為施作，
      總計4,200元。（見99年5月20日協議筆錄）
（二）本件兩造爭執之事項：
    1.系爭工程是否業經上訴人甲○○施作完工？上訴人甲○○
      就系爭工程之施作有無遲延？
    2.系爭工程追加、追減之工程款應為若干？
    3.上訴人丙○○○是否已付訖系爭工程之工程款？亦即上訴
      人甲○○請求上訴人丙○○○給付工程款有無理由？茲析
      述如下：
（三）按當事人主張有利於己之事實者，就其事實有舉證之責任
      。但法律另有規定，或依其情形顯失公平者，不在此限，
      民事訴訟法第277條定有明文。又關於舉證責任分配之學
      說紛紜，有待證事實分類說（其下又有積極事實說、外界
      事實說、原則規定事實說、常態事實說）、法律要件分類
      說、危險範圍說、蓋然性高低說、接近證據難易說，上開
      學說各有其偏重點，優劣互見，迄今學界尚無法提出一完
      整之舉證責任分配法則。蓋法院判斷當事人間私權爭執，
      必先認定事實，然後適用法律。而當事人主張之事實如真
      偽不明，法院既不得拒絕裁判，此時不得不將事實真偽不
      明而生不利益歸諸於一造當事人。簡言之，即負有舉證責
      任之一造，若未能證實自己主張之事實為真實，縱他造就
      其抗辯事實即令不能舉證，或其所舉證據尚有疵累，亦應
      受敗訴之判決（最高法院17年度上字第917號判例參照）
      ，是以舉證責任之分配，關係當事人敗訴之危險負擔，綜
      合上開各種具體原則（斟酌兩造與該證據之接近性、公平
      性、蓋然性與立法意旨等因素），應本於誠信原則，並衡
      量雙方當事人之利益，及社會經濟政策思想之運用，而定
      舉證責任分配之歸屬，較為妥適。
（四）關於系爭工程是否業經上訴人甲○○施作完工？上訴人甲○○就系爭工程之施作有無遲延？
    1.上訴人甲○○主張於系爭工程取得使用執照後，上訴人丙○○○有追加、追減如附表二所示之工程。上訴人丙○○○則抗辯除曾追加衛浴設備外，從未以口頭或書面向上訴
      人甲○○提出任何追加工程事項，系爭工程僅有上訴人甲○○因施工有瑕疵，而加以修補而已等語。經查：兩造於
      原審法院於97年6月24日會同證人即系爭工程設計建築師
      謝碧榮勘驗現場時，均自認因設計圖有變更，故同意以現
      場實際施作數量計價，證人謝碧榮並當場證述：樓梯位置
      與原始設計圖及使用執照核准圖之位置都不同，所大小
      也不大相同，室內也有增加隔間，一樓客廳有增加二面磚
      牆，另打掉一面牆，二、三樓的部分隔間等狀況與原始設
      計圖及取得使用執照圖之狀況均不同等語，此有勘驗筆錄
      附於原審卷可稽（見原審卷(一)第105頁背面、第106頁背面
      ）；再者，證人謝碧榮會同原審法院勘驗現場後，亦於97
      年9月25日言詞辯論時到庭具結證稱：「目前建物外圍大
      小與原始設計圖的大小相同，只是裡面的隔間、樓梯位置
      不一樣，樓梯在聲請建築許可時原設計圖是一公尺九十五
      ，施工中業主（按即上訴人丙○○○）跟包商（按即上訴
      人甲○○）說因為他的小孩比較高，所以樓梯的高度要更
      改，業主的樓梯一共改了三次，第一次是依照建築許可的
      圖面施工，混泥（凝）土打好，但還沒有粉刷，業主感覺
      頭會碰到，所以要我去變更樓梯形狀、位置，經我提出方
      案後，業主選擇我97年7月14日所提平面圖中排『96年聲
      （申）請使用執照圖面』，這是第一次變更，後來按照此
      圖施工拿到使用執照，我跟業主的關係就結束了。目前建
      物的樓梯與拿到使用執照的圖面不同，現況是平面圖上排
      『97年現場圖面』所示，拿到使用執照以後樓梯變更位置
      的部分並未找我去，是業主跟包商自己商量的，樓梯變更
      ，隔間必須跟著變更，一樓目前的隔間現況與使用執照隔
      間的圖面所示，隔間有增加，但是面積不多。」有言詞辯
      論筆錄附於原審卷可稽（見原審卷(一)第144頁背面），於
      97年10月23日言詞辯論時復到庭具結證稱：「該圖所述『
      重複的牆面積』是指現況牆的位置與面積跟申請使用執照
      時牆的位置面積相同，但門跟窗的位置不同，顯示有部分
      打掉更改。」亦有言詞辯論筆錄附於原審卷可稽（見原審
      卷(一)第158頁），雖上訴人丙○○○以證人謝碧榮提供與
      實地現況不符之竣工圖及不實之業務資料，而質疑前開證
      詞內容，惟證人謝碧榮，係一合法建築師，與兩造並無特
      殊情誼，亦無怨隙，於原審法院具結而為證述，當無甘冒
      偽證之重典而到庭為虛偽不實之陳述之可能，故其證詞應
      可採信。且上訴人丙○○○對於系爭房屋樓梯確有改建之
      事實亦不爭執，僅爭執改建之次數及改建原因係上訴人甲○○施工瑕疵等情。再者，上訴人丙○○○復自認於系爭
      工程進行中始終仍居住於系爭房屋內，則如上訴人丙○○○未要求上訴人甲○○進行追加工程及變更工程之施作，
      上訴人丙○○○顯無可能於取得使用執照後，仍容許上訴
      人甲○○在系爭房屋內作更改樓梯、隔間等重大變更之施
      工，另衡之上訴人甲○○承攬系爭工程目的在賺取利潤之
      商業本質，其尤無可能於取得使用執照、系爭工程僅剩少
      許內部粉光、水電等工程之狀況下，竟自行不計勞費大興
      土木。故上訴人甲○○主張系爭工程取得使用執照後，上
      訴人丙○○○有追加、追減工程，洵堪採信。
    2.按承攬人完成工作，應使其具備約定之品質，無減少或滅
      失價值或不適於通常或約定使用之瑕疵，固為民法第492
      條所明定，惟此乃有關承攬人瑕疵擔保責任之規定，與承
      攬工作之完成無涉。倘承攬工作已完成，縱該工作有瑕疵
      ，亦不得因而謂工作尚未完成。是本件上訴人甲○○施作
      系爭工程雖有瑕疵（詳如下述反訴部分），惟尚不得據此
      認定系爭工程尚未完成，合先敘明。又上訴人甲○○主張
      系爭工程業經依約施作完工。上訴人丙○○○則抗辯系爭
      工程於請領使用執照時，三樓結構體雖已完成，但尚有增
      建工程之內部裝修及舊屋改修工程尚未完工（計有水泥粉
      光貼牆面牆、地磚、水泥漆屋頂防水隔熱、木門、鋁門、
      水電及隔間等），甚至於96年11月5日辦理工程驗收及工
      程結算時，仍未完工，留有多項分項工程及部分作業未為
      施作，故施工期限應予縮短，上訴人甲○○應負遲延責任
      等語。經查，依系爭契約第5條「工程期限」1.「本工程
      應由乙方（按即上訴人甲○○）於訂約後三日內開工並於
      民國96年2月10日前將本工程承建完工此項特定完工期限
      以方必須切實遵守但如因甲方（按即上訴人丙○○○）變
      更設計致工程增減時其完工期限得另行訂定」及第11條「
      變更設計」1.「本工程進行中如甲方對於原定計劃有改善
      或變更之必要時得通知乙方依照新計畫圖樣辦理不得異議
      」之約定，足見系爭工程在無變更工程之情形下，固應以
      96年2月10日為完工期限，然如有變更工程，則完工期限
      得另行訂定，且系爭工程於施工中，是否變更、如何變更
      悉依上訴人丙○○○之指示為之，上訴人甲○○並無異議
      之餘地。按系爭工程確有變更、追加工程之情事，已如前
      述，則系爭工程之完工期限自不得以96年2月10日為完工
      期限，而應由兩造另行訂定完工期限，惟兩造並未明確有
      另訂完工期限之約定，而系爭工程兩造約定應施作之項目
      、及變更追加工程之項目，均經施作完成，業經原審法院
      勘驗無訛，此有勘驗筆錄並經兩造簽名附於原審卷可稽（
      見原審卷(一)第104頁至第108頁背面），而如前所述，上訴
      人丙○○○於系爭工程進行中，均居住於系爭房屋內，如
      上訴人甲○○尚有增建工程之內部裝修及舊屋改修工程尚
      未完工，不為施作，衡情上訴人丙○○○當會拒絕給付各
      期工程期款，然參之上訴人丙○○○於原審法院所提出之
      支領工程款明細表所示，系爭工程之各期工程款，除「使
      用執照申請完成」及「工程尾款」二期款尚未給付外，其
      餘各期款均經上訴人丙○○○於96年2月10日之前即已付
      訖，足見上開各項目工程未予施作，乃係兩造因變更工程
      而同意追減所致，並經上訴人甲○○於附表二將之列為追
      減工程項目，則上訴人丙○○○徒以業經因工程變更而列
      為追減項目之前述工程項目未施作為由，抗辯上訴人甲○○就系爭工程尚未施作完工，委不足採。至於上訴人丙○○○雖辯稱：伊支付工程予對照，在未辦理工程驗收及工
      程結算前，應屬暫付款性質云云，然由其支付額度已高達
      系爭契約原約定總工程款之百分之90，且報酬，應於工作
      交付時給付之，無須交付者，應於工作完成時給付之，為
      民法第505條第1項所明定，此乃報酬後付原則之規定，故
      上訴人丙○○○前開所辯，即與一般常情有違，自難採信
      。本件系爭工程之完工期限，既因工程之追加、減而應由
      兩造另行訂定，然兩造並未明確有另訂完工期限，是上訴
      人丙○○○抗辯上訴人甲○○未於96年2月10日前完工，
      應負遲延責任，亦難採取。
（五）關於系爭工程追加、追減之工程款應為若干？
      就系爭工程上訴人丙○○○應給付之工程款金額之計算，
      因上訴人丙○○○於取得系爭工程使用執照後，有追加、
      追減工程項目之情事，致系爭契約原約定之工程項目有增
      、減或改作，業如前述，而依系爭契約第11條「變更設計
      」2.「凡因變更計劃以致某部工程原估數量有增減時則該
      部分之原估數量應做無效並依照契約估價單內之單價按驗
      收實作數量計算增減之倘因工程變更設計致已成工程必須
      拆去一部或全部時該項拆去工程仍由甲方（按即上訴人丙○○○）量收按所訂單價計算給價…如因是項變更設計所
      增之工程項目為原估價單所無或甲方認為有暫緩全部或一
      部份工程之進行及必須趕工縮短工作期限之時統由甲方斟
      酌情形與乙方（按即上訴人甲○○）議價核定...」之約
      定，系爭工程如遇有變更工程致數量有增減，即應依上開
      系爭契約之約定，計算實際之工程款金額，上訴人丙○○○抗辯系爭工程係總價承包，無計算追加工程款之問題云
      云，洵不足採。爰依系爭契約之上開約定，計算如下：
    1.附表一編號16「屋頂地坪防水防熱責任施工」總價86,000
      元、編號21「樓梯櫸木扶手」9.5公尺計8,075元、編號26
      「落地鋁門窗」16,900元部分未施作，並經上訴人甲○○
      於附表二列為追減項目，合計110,975元應列為扣減金額
      ，為兩造所不爭執，堪信為真實。
    2.附表一編號22「機製雕刻木門」D1，因上訴人甲○○實際
      施作者與原附表一所載已有變更，兩造同意改以單價1,90
      0元計算（見本院99年5月20日協議筆錄），故此項價金應
      減少2,600元（4,500元－1,900元＝2,600元），並列為扣
      減價差，為兩造所不爭執，堪信為真實。
    3.附表一編號24「木製門」D5、D6各一樘，未為施作，總計
      4,200元，為兩造所不爭執（見本院99年5月20日協議筆錄
      ），堪信為真，而上訴人甲○○主張有增作一塑鋼門，單
      價1,900元，應屬追加等語，上訴人丙○○○雖抗辯：該
      塑鋼門係上訴人甲○○贈送云云，惟上訴人丙○○○此部
      分抗辯之利己事實並未舉證以實其說，自難採信。亦即就
      此部分價金應扣減價差2,300元（4,200元－1,900元＝2,3
      00元）。
    4.附表一編號27、28及附表二編號26，均屬系爭工程應施作
      之鋁拉窗部分，上訴人丙○○○雖抗辯應將系爭契約原預
      算76,400元辦理追減，再按實作之各不同尺寸之鋁拉窗十
      二樘，列入追加預算59,900元云云，惟經原審法院會同兩
      造及證人謝碧榮於97年6月24日勘驗現場時，兩造因設計
      圖有變更，故同意窗戶部分依現場實際施作數量，分大小
      窗之方式，按大窗未加防火功能者一樘7,400元、加防火
      功能者一樘8,000元，小窗一樘3,100元計算，而經現場清
      點之結果，上訴人甲○○計施作大窗六樘、小窗七樘、中
      窗一樘，且上訴人甲○○所施作之窗戶均未加防火功能等
      情，此有勘驗筆錄並經兩造簽名附於原審卷可稽（見原審
      卷(一)第105頁背面、第106頁），既經兩造於原審法院勘驗
      現場時同意在案，上訴人丙○○○於本院審理時翻異前詞
      ，復未舉證證明，即屬無據。上訴人丙○○○雖又抗辯中
      窗一樘部分，係原有窗戶因隔間被擋，故上訴人甲○○施
      作一窗戶作為補償，不得計算價金，二樓裝冷氣之小窗一
      個當時未施作完成云云，惟上訴人丙○○○就其上開抗辯
      之利己事實並未舉證以實其說，尚難逕信。又上訴人甲○○所施作之中窗一樘部分，因兩造於系爭契約僅約定大窗
      及小窗之價格，而無中窗價格之約定，經上訴人甲○○同
      意以小窗計價，則經依上訴人上開實際施作之窗戶計算，
      窗戶部分工程款合計即為69,200元（大窗7,400元×6＋小
      窗3,100元×8），較系爭契約附表一編號27、28號合計之
      金額76,400元減少7,200元，此減少之7,200元亦應列為扣
      減金額。
    5.再上訴人丙○○○抗辯上訴人甲○○未施作附表一編號31
      「假設工程」，該部分工程款15,780元亦應扣除云云。經
      查，附表一編號31「假設工程」係指不屬於本工程之部分
      ，例如放樣、圍籬、堆置材料之倉庫等，假設工程必須完
      成才有可能開始動工，工程完成後，假設工程必須全部拆
      除等情，業經證人謝碧榮於原審法院證述甚詳，此有勘驗
      筆錄附於原審卷可稽（見原審卷(一)第106頁），足見假設
      工程乃尚未構築建築物之結構體，凡有關安全設施均屬之
      ，是上訴人丙○○○以上訴人甲○○未施作，而抗辯該部
      分工程款應予扣減，洵不足採。
    6.上訴人丙○○○另抗辯：附表一編號33「排水溝」20公尺
      部分，原審判決認定其長度為為6.5米，惟此與事實不合
      ，按污水處理槽埋設在屋內原已開挖完成之地基上，從污
      水槽出口到房屋北側外牆，其長約3.0米，而由房屋外牆
      污水排水管出口處到化糞池污水管之距離約3.5米。若將
      這一段，從污水槽出口到房屋北側之外牆，其距離3.0米
      ，埋設在已開挖基地上之污水排水管，再算作開挖之污水
      管排水溝，則將鼓勵承包商一魚兩吃、偷工減料，因為基
      地開挖另編列編號2基礎開挖等。故污水管開挖長度應從
      房屋外牆污水管出口處，量至原化糞池排污管的接口處，
      其距離約3.5米，亦即實際開挖費用應為8,050元等語。惟
      為上訴人甲○○所否認，且兩造於原審法院於97年6月24
      日會同證人謝碧榮勘驗現場並進行測量之結果，確認同意
      上訴人甲○○所施作之雨水排水溝長度為7.55米、污水排
      水溝長度為6.5米，合計14.05米等情，並經兩造簽名在卷
      ，此有勘驗筆錄附於原審卷可稽（見原審卷(一)第106頁正
      、背面），上訴人丙○○○於本院審理復為前開相異之抗
      辯，然其未能舉證以實其說，自難憑採。從而，依附表一
      編號33所示每米單價2,300元計算，上訴人甲○○實際施
      作之排水溝工程款應為32,315元，逾該金額之13,685元（
      46,000元－32,315元＝13,685元）部分，自應由系爭工程
      款總額中扣除。
    7.基上，系爭契約原約定之工程款，因追減工程需扣減之工
      程款合計為136,760元（110,975元＋2,600元＋2,300元＋
      7,200元＋13,685元＝136,760元）。
    8.關於衛浴設備之追加減部分：上訴人丙○○○自認就系爭
      工程安裝五套衛浴設備，其中四套安裝於新建房屋，另一
      套安裝於改建房屋，然抗辯：增加衛浴設備材料費用僅28
      ,770元，惟因安裝BA2806化妝鏡箱，替代化妝鏡面、台各
      一片，故應扣除該部分之工、材費用約1,000元，依系爭
      契約第11條規定應予扣減，故伊同意追加衛浴設備材料費
      用27,770元。至於淋浴拉門6,100元，並非伊要求增加之
      衛浴設備，而係上訴人甲○○將之改設於206室浴廁間，
      此項設備支出6,100元應由上訴人甲○○自付。安裝工資1
      ,200元，應歸納於原估工程預算書編號34水電工程項下，
      本項工資應予剔除等語。而上訴人甲○○則主張追加之衛
      浴設備合計為41,540元等語。查上訴人甲○○固提出捷歆
      企業有限公司之客戶應收帳對帳單一紙及交貨單四紙為證
      ，惟其上所列品名、數量及單價、總計金額，均與附表二
      、三所列內容不同，且雖經上訴人丙○○○訴訟代理人乙○○代為簽收，然代收後上訴人甲○○有無逐一安裝，上
      訴人甲○○均未能舉證證明，自難僅憑該等資料作為認定
      全數均已安裝之根據，是應以上訴人丙○○○自認之追加
      衛浴設備材料費用合計27,770元為可採。至於淋浴拉門6,
      100元，上訴人丙○○○既自認有安裝，僅辯稱係上訴人
      甲○○將之改設於206室浴廁間，應由上訴人甲○○自付
      云云，惟就此部分上訴人丙○○○未能舉證以實其說，自
      不足採。另上訴人丙○○○既有追加衛浴設備，則安裝追
      加之衛浴設備自應給付工資，則其復抗辯安裝浴櫃工資1,
      200元，已包含於附表一編號34內，洵不足採。是上訴人
      丙○○○應給付追加衛浴設備工程款合計為35,070元（27
      ,770元＋6,100元＋1,200元＝35,070元），逾此範圍之追
      加衛浴設備工程款，即屬無據。
    9.上訴人甲○○主張附表二編號3、4、6、8、11、29、30各
      項，均是按竣工圖完工後，上訴人丙○○○於取得使用執
      照後再變更之工程，各該施工應列為追加工程等語。上訴
      人丙○○○則否認有上開各項追加工程，並以上開各項工
      程均屬原工程合約應施作之項目，樓梯於使用執照取得後
      進行修改，是因為上訴人甲○○施工錯誤所致等語置辯。
      經查，上訴人丙○○○於系爭工程領得使用執照後，除衛
      浴設備外，另尚有改變樓梯位置、打掉原有磚牆，另追加
      內部隔間增加磚牆等工程，已如前述（四）1.所述，上訴
      人丙○○○雖以取得使用執照後，修改樓梯位置係因上訴
      人甲○○施工錯誤所致為辯。惟查，系爭工程樓梯部分，
      前後共更改三次，於聲請建築許可時之原設計圖是1.95米
      ，於依原設計圖施工打好混凝土、尚未粉刷時，上訴人丙○○○向上訴人甲○○表示因其小孩比較高，所以樓梯高
      度要更改，經設計建築師變更形狀、位置並取得許可後，
      依許可變更之圖面施工並取得使用執照，然系爭房屋樓梯
      位置等現狀，與使用執照之圖面並不相同，取得使用執照
      後之樓梯位置，是兩造自行商量施作的，樓梯之高度依法
      至少應有1.95米，系爭房屋樓梯之設計也是1.95米等情，
      業經證人謝碧榮於原審法院審理時到庭具結證述屬實，已
      如前述，並有系爭房屋申請使用執照圖面在卷可按，上訴
      人甲○○就系爭工程之樓梯部分，既經按許可變更後之圖
      面施作完成、並經取得使用執照，足見上訴人甲○○就系
      爭工程樓梯之位置施作並無錯誤，否則當無可能取得使用
      執照，縱然施工有所瑕疵，至多亦僅是修補而已，要無可
      能大費周章打掉樓梯、改換位置重作，故上訴人丙○○○
      抗辯使用執照取得後，變更樓梯位置係因上訴人甲○○施
      工錯誤所致云云，要不足採。按打除原有樓梯及磚牆必產
      生建築廢棄物而須予清除，改變位置另建樓梯及增加內部
      磚牆隔間，則勢需增加模板、鋼筋、水泥、紅磚、水泥漆
      等建築材料之使用，並須增加施工之工資，按之附表二編
      號3、4、6、8、11、29、30各項費用，均屬上開打除原有
      樓梯、隔間磚牆等變更、追加所必須之費用，除其中編號
      3「模板組立」系爭契約原約定按每平方公尺300元計算（
      見附表一），而上訴人甲○○於附表二計算追加工程時以
      每「處」15,000元計算，與系爭契約約定不符，應改按附
      表一所示每平方公尺300元計算外，其餘部分之追加工程
      款計價均與系爭契約原約定之計價方式及標準相同。而依
      系爭房屋之現況與使用執照成果圖相比對之結果，樓梯改
      變位置重作之面積為4.59平方公尺，一至三樓新砌牆之面
      積為113.73平方公尺、部分打掉更改之牆面積為5.9平方
      公尺，一至三樓打除之牆面積則為90.30平方公尺，亦有
      證人謝碧榮於原審所提出之原設計圖、使用執照圖及現況
      比對圖可參，上訴人丙○○○雖質疑證人謝碧榮之證言及
      所提出之資料有所不實，惟均未能舉證證明，自難為有利
      於上訴人丙○○○之認定。則因系爭工程打除樓梯重作、
      新增隔間所需之模板組立費用應為35,496元（{4.59平方
      公尺＋113.73平方公尺}×300元＝35,496元，部分打掉更
      改之牆面部分不涉模板組立，故不計入），上訴人甲○○
      主張因追加而增加之模板組立費用為30,000元，洵屬有據
      。至於上訴人丙○○○另辯稱：上訴人甲○○所請追加之
      分項工程款，數量誇大浮報、單價亦有未遵照系爭契約原
      訂單價核計之事實云云，惟均為上訴人甲○○所否認，且
      上訴人丙○○○又未能舉證證明，自屬無據。另上訴人甲○○於附表二編號8所列之計算砌紅磚牆之面積，因少於
      其實際新砌牆面之面積，則該項費用自屬有據。合計附表
      二編號3、4、6、8、11、29、30各項之金額為228,370元
      ，應列為追加工程款。
    10.上訴人甲○○另主張上訴人丙○○○追加附表二編號39「
      前院地坪整地澆置RC地面粉光」20,000元部分，上訴人丙○○○抗辯係因上訴人甲○○於施作系爭工程時，將前院
      地坪破壞殆盡，於系爭工程施作完成後自應負回復原狀之
      善後工作，而依系爭契約第17條第1項之約定，系爭工程
      包刮新建、改修工程之一切工料，上訴人甲○○不得在請
      求上訴人丙○○○給付前院地坪澆置混凝土及地面粉光費
      用。經查，系爭房屋之前院於系爭工程施工前，前院地面
      部分是水泥、部分是泥土，水泥、泥土地面約各半，業經
      證人謝碧榮於原審法院會同兩造在97年6月24日勘驗現場
      時陳明甚詳（見原審卷(一)第107頁正、背面頁），顯見上
      訴人甲○○施作系爭房屋「前院地坪整地澆置RC地面粉光
      」並非因於系爭工程施工過程中破壞地面而進行回復原狀
      ，而係應上訴人丙○○○之要求始進行施作，參之系爭工
      程原約定之工程項目（即附表一所示各項目），系爭工程
      並不包含「前院地坪整地澆置RC地面粉光」之項目在內，
      則該「前院地坪整地澆置RC地面粉光」之工程，乃上訴人
      丙○○○追加工程之項目甚明。是上訴人甲○○主張上訴
      人丙○○○應給付追加工程之「前院地坪整地澆置RC地面
      粉光」費用20,000元，委屬有據。
    11.基上，系爭工程因為工程之追加，而增加之工程款金額合
      計為283,440元（35,070元＋228,370元＋20,000元＝283,
      440元，則上訴人甲○○僅請求追加工程款為280,915元，
      自無不可，應屬有據。
（六）關於上訴人甲○○請求上訴人丙○○○給付工程款有無理
      由？
      綜上所述，系爭工程之工程款經追減136,760元後，工程
      款金額應為1,783,240元（1,920,000元－136,760元＝1,7
      83,240元），扣除上訴人丙○○○已給付之1,731,000元
      後，上訴人丙○○○應再給付上訴人甲○○之工程款金額
      即為52,240元（1,783,240元－1,731,000元＝52,240元）
      ，加計上訴人丙○○○應給付之追加工程款280,915元後
      ，上訴人丙○○○應給付上訴人甲○○之工程款總額為33
      3,155元（52,240元＋280,915元＝333,155元）。又系爭
      工程因有追減、追加工程，而不得以系爭契約原約定之96
      年2月10日為完工期限，且系爭契約亦未約定上訴人丙○○○應於取得使用執照時付清工程款項，則上訴人甲○○
      就系爭工程之工程款部分，請求上訴人丙○○○應自取得
      使用執照之翌日（即96年4月21日）起計算法定遲延利息
      ，洵無理由，而兩造復未就系爭工程之完工期限另為訂定
      ，則就法定遲延利息之起算日期，應自本件起訴狀繕本送
      達翌日起算。從而，本件上訴人甲○○依承攬契約之法律
      關係，訴請上訴人丙○○○給付工程款333,155元，及自
      起訴狀繕本送達翌日即97年2月22日起至清償日止，按週
      年利率百分之5計算之法定遲延利息部分，為有理由，應
      予准許。逾此範圍之請求，為無理由，應予駁回。又上開
      應准許部分，係屬民事訴訟法第427條第1項所定之訴訟事
      件，應依職權宣告假執行。至上訴人甲○○敗訴部分，其
      假執行之聲請，即失所依據，應併予駁回。原審就超過上
      開應准許部分，為上訴人甲○○勝訴判決並為假執行之宣
      告，因未及審酌關於附表一編號24「木製門」二樘未施作
      ，應予扣減部分，所為不利於上訴人丙○○○之判決，容
      有未洽，上訴意旨就此部分指摘原審判決不當，求予廢棄
      改判，為有理由，爰由本院予以廢棄改判如主文本訴部分
      第二項所示。至於上開應准許部分，原審判命上訴人丙○○○給付，並為假執行之宣告，核無違誤，上訴意旨就此
      部分，指摘原審判決不當，求予廢棄，並無理由，應駁回
      上訴。
貳、反訴部分：
一、上訴人丙○○○於原審提起反訴主張略以：上訴人甲○○施
    作其所承攬之系爭工程有如下之瑕疵，經上訴人丙○○○於
    97年3月25日以存證信函限期上訴人甲○○修補，逾期未修
    補，由上訴人丙○○○僱工修補，上訴人甲○○應支付各該
    費用：10人份污水槽，依設計圖應埋設於建築物外，但上
    訴人甲○○將之埋設於屋內，應重新施作於屋外及埋管，經
    估價須費96,500元新舊房屋北向外牆浸水補作處理，須費
    28,000元一樓及三樓前後門表面及一樓木拉門損壞更換須
    費37,200元舊屋二樓平台應施作混凝土女兒牆而未施作，
    經上訴人丙○○○僱工施作支出19,400元舊屋電氣工程發
    生開關跳脫斷電檢修費用11,980元舊屋一樓客廳大門門框
    腐朽未更換，僱工修補費用16,500元三樓頂陽台須施作水
    泥沙漿整地粉光而未施作，經僱工施作支出15,600元圍牆
    大門牌樓整修支出28,500元圍牆不銹鋼大門更新支出45,0
    00元加建一、二樓天花板25坪支出20,000元加建儲藏室
    三處計支出35,500元，以上合計共358,380元，爰依民法第4
    95條第1項規定，求為命上訴人甲○○賠償358,380元及法定
    遲延利息之判決。
二、上訴人甲○○則以：上訴人丙○○○主張之各項瑕疵，除其
    中10份污水槽因系爭房屋外原即有一化糞池，經徵得上訴
    人丙○○○同意後，改施作於系爭房屋內外，三樓頂陽台
    防水工程已列為追減項目，其餘上訴人丙○○○所主張之各
    項目，均非系爭契約約定上訴人甲○○應施作之項目，亦未
    經上訴人丙○○○為追加，上訴人甲○○無施作之義務，故
    上訴人丙○○○請求上訴人甲○○賠償358,380元及法定遲
    延利息，並無理由等語，資為抗辯。
三、原審審理結果認為：上訴人甲○○未經上訴人丙○○○同意
    ，將系爭工程中之10人份污水槽依設計圖埋設於建築物外，
    卻將之埋設於屋內，顯屬瑕疵，應負修補之責，經上訴人丙○○○以存證信函請求上訴人甲○○修補，上訴人甲○○拒
    絕修補該瑕疵，經上訴人丙○○○委請訴外人估價之結果，
    重新施作污水槽及埋管需費96,500元，則上訴人丙○○○訴
    請上訴人甲○○給付該項修補費用，即屬有據。至於其餘瑕
    疵項目，除其中三樓頂陽台防水工程（即附表二編號16）已
    列為追減項目，上訴人丙○○○不得以上訴人甲○○未為施
    作而請求賠償外，其他各項，核非系爭契約約定上訴人甲○○應施作之項目，上訴人丙○○○自不得上訴人甲○○賠償
    施作各該項目所需之費，因而判決上訴人丙○○○一部勝訴
    、一部敗訴，並依職權宣告假執行，及就上訴人甲○○陳明
    願供擔保，聲請免為假執行部分，酌定相當之擔保金額准許
    之。兩造就各自敗訴部分，均聲明不服，提起上訴，求為廢
    棄原審判決不利於兩造各自部分，並於本院分別聲明如下，
    上訴人丙○○○部分：(一)原審判決反訴部分關於上訴人丙○○○敗訴部分廢棄。(二)上訴人甲○○應再給付上訴人丙○○○261,880元，及自97年10月29日起至清償日止，按週年利
    率百分之5計算之利息。(三)駁回上訴人甲○○之上訴。上訴
    人甲○○部分：(一)原審判決反訴部分關於命上訴人甲○○給
    付上訴人丙○○○96,500元，及自97年10月29日起至清償日
    止，按週年利率百分之5計算之利息部分，及該部分假執行
    之宣告之裁判均廢棄。(二)上開廢棄部分，上訴人丙○○○在
    第一審之反訴及假執行之聲請均駁回。(三)駁回上訴人丙○○○之上訴。
四、上訴人丙○○○於本院補充陳述：
（一）依系爭契約第1條乙項工程內容，按建管課核准圖樣包括
      水電工程之約定，以及設計圖上均需上開工程之施作必要
      ，故原審判決謂工程預算書未記載，即不在施工範圍云云
      ，實有未當。
（二）系爭工程簽約時所定工程名稱為「丙○○○住房增建、改
      修工程」，即工程範圍包括增建工程、改修工程兩項，系
      爭契約為總價承包契約，各項預算應相互移用支應，故其
      所附之工程預算書僅編列若干分項工程及材料項目，並未
      參照單價承包契約之類型，按照增建工程及改修工程之分
      項工程逐項分別編列，上訴人甲○○每以不在系爭契約約
      定範圍內為由拒絕應施作之工程，惟根據系爭契約書第7
      條第2款及第17條第1款規定，上訴人丙○○○反訴請求部
      分均屬施工範圍。
（三）關於系爭工程中之10人份污水槽部分，上訴人丙○○○委
      請訴外人估價，重新施作污水槽及埋管，包括開挖埋管溝
      、埋管費用和路面復舊費用以及其他室內開挖、埋管、接
      管、復舊等工程所需之支出。
（四）新舊房屋朝北正面外牆，因施工不良，外牆磁磚接縫處所
      塗敷之水泥沙漿不夠堅實或其底層水泥和沙之配比不當，
      致雨水滲透，以致內壁之批土油漆層面潮濕，日久發霉形
      成壁癌，或批土油漆層面崩裂、剝離。依系爭契約第4條
      保固期限，上訴人甲○○自應負責，需費28,000元（其後
      又改稱43,000元）。
（五）一樓及三樓鐵門正面及背面有多處凸凹不平，該兩片鐵門
      應是舊品，或不良品，依系爭契約第4條保固期限之規定
      ，及第12條第1款竣工驗收之規定，上訴人甲○○應予修
      補而不修補，兩片鐵門估價29,200元。舊屋一樓臥室木製
      拉門，材質不佳，拉門滑動上下支柱位置不當，推拉不順
      暢阻滯，經通知修補而不修補，應僱工更新木拉門部分，
      計支8,000元。
（六）依照設計圖（圖號1/A2，張號4/8，剖面圖）二樓屋頂平
      台繪有女兒牆一座，上訴人甲○○應為施作而未施作。上
      訴人丙○○○僱工完成南北二段女兒牆之建造，北段5公
      尺，南段14公尺，合計全長19公尺，共支用19,400元。
（七）上訴人甲○○對於舊屋改建工程之施工，未施作電路電線
      檢修與更新線路作業，於97年3月3日突然發生爆裂聲、火
      花、開關跳脫而斷電，經僱工檢修更新電路、增加開關及
      配件，計支出11,980元，此發生於保固期限內，應由上訴
      人甲○○償還檢修工資。
（八）舊屋客廳大門之整修，包括門框更新，支用11,000元，紗
      門（原紗門在施工時損壞）支用5,500元，客廳正門油漆
      支用4,200元，合計20,700元。客廳地面原舖設塑膠地塊
      ，改修施工後鋪設磁磚，地表面升高3-4公分，原有舊門
      之高度已不適合安裝於舊有門框內，而且舊有門框因已蛀
      損，必須更新或僅更新門框，雖上訴人甲○○否認為系爭
      契約約定施工範圍，惟兩造洽談承攬工程時，上訴人丙○○○即已告知客廳大門必須整修或更新，前於簽訂系爭契
      約時，特別增加第17條附記，其中第1款特別約定：本工
      程包括增建改修工程之一切工料（包括水電工程）。既然
      包括一切工料，對於不合使用及破損之客廳正門，豈能不
      予整修或更新。且上訴人丙○○○在未僱工整修前，客廳
      正門一直將舊有門片倒立釘牢以為阻擋風雨與維護居住之
      安全。舊屋改建工程，豈能將客廳正門之整修或更新，與
      其他改修工程切割分開。況且設計圖（圖號1/A1，張號3/
      8）上，一樓平面圖上亦繪有客廳正門。
（九）增建系爭房屋三樓屋頂地坪，自95年底或96年初，施作混
      凝土澆置施工完成，於拆除模板後，並未施作水泥沙漿粉
      平（光）施工，因而長久曝曬於強烈陽光之下，裂紋叢生
      。對於增建三樓屋頂地坪未施作水泥沙漿粉平（光）作業
      ，上訴人甲○○以三樓頂陽台防水工程已列為追減項目一
      節，顯係推卸未施作之責任。蓋1：3水泥沙漿粉平（光）
      工程在附表一編號10或編號11，並非附表二編號16屋頂地
      坪防水隔熱工程。此二者工程在功效上並不相同，作業材
      料也不相同，編號11工程材料是1：3水泥沙漿，而編號16
      則是防水油漆，兩者不能混為一談。而且，該水泥沙漿粉
      平（光）作業，應在三樓結構體模板拆除後隨即施作，惟
      上訴人甲○○並未按作業程序施工，以致三樓屋頂地坪，
      因曝曬經年、裂縫叢生，必需先行施作水泥沙漿粉平作業
      ，以強化原設計的功能和強度，經上訴人丙○○○僱工施
      作支出15,600元。
（十）上訴人甲○○於95年8月底初次前來洽談承攬本工程時，
      上訴人丙○○○訴訟代理人乙○○即告以新屋增建有設計
      圖說可為依據，但舊屋改建部分，則以上訴人甲○○察看
      大門及牌樓破損情形。大門破損不堪使用，及客廳正門門
      框因蛀蟲破損，均需整修或更新，且施工後地面鋪設磁磚
      ，使舊有客廳正門之門片高度與門框高度不能相互配合，
      因此，客廳正門必須整修或更新。舊屋一樓與鄰屋共同壁
      ，需要施作防水防漏工程與共同壁上壁癌處理，以及零星
      工程，並以工作事項清單交付上訴人甲○○列入估價，上
      訴人甲○○則以系爭契約為總價承包式契約，分項工程不
      必逐項列入詳細編列為由，故工作事項清單未附在系爭契
      約內列為附件。但簽訂系爭契約前後，上訴人甲○○並未
      拒絕或說明哪些工程不在施工範圍內，且對於大門牌樓之
      整修與大門更新等工程之施作，並未作拒絕施作之聲明。
      嗣後上訴人甲○○以各該項工程不屬於系爭契約範圍為理
      由，拒絕施作，惟兩造既有協議，上訴人甲○○之承諾事
      項，應與原系爭契約具有同等效力，自應由上訴人甲○○
      補償該項工程費用73,500元。
（十一）舊屋一樓、二樓電氣線路之整修，無法經由管線將之埋設
      於樓地板混凝土結構體內，必需使用明線附著於樓板的底
      面，因而，使樓板底面因明線而產生零亂情況。由於舊屋
      樓板底面原有附著之電路明線裸露和新增加之線路，必須
      施作天花板以為遮掩；以及新屋樓梯移位改建，利用天花
      板調整其照明位置。系爭契約所附工程預算書內，第14項
      天花板磨平批土油水泥漆編列163平方公尺，單價115元，
      總價18,745元，施作後尚有餘額11,615元，此餘額應可移
      用供天花板施作之費用。系爭契約既屬總價承包式契約，
      各項預算應相互移用支應，若有多餘預算者，應移用於未
      編列預算之少量工程費用之需，依據系爭契約第7條第2款
      及第17條第1款之規定，上訴人甲○○應償付該補償費用
      20,000元。
（十二）原設計圖一樓樓梯下方、設計建造108及109室兩處儲藏室
      ，以及三樓樓梯間設計建造儲藏室304室一處，雖樓梯已
      移位改建，原有設計圖並無適用，但仍應在適當位置建造
      儲藏室，以應所需，故依工程合約第7條第2款後段及第17
      條第1款之規定，上訴人甲○○應償付該項補修費用。
五、上訴人甲○○於本院補充陳述：因系爭房屋外原即有一化糞
    池，經徵得上訴人丙○○○同意後，污水槽改施作於系爭房
    屋內，施作期間至領到使用執照，上訴人丙○○○並無異議
    或提出任何意見，嗣於原審訴訟之尾段，始提出主張。以上
    訴人丙○○○當時係住於施作污水槽之系爭房屋內，若上訴
    人丙○○○未同意污水槽施（埋）於屋內，上訴人甲○○即
    無法施工，上訴人丙○○○如不同意，豈有不當場異議之理
    ，故上訴人丙○○○謂上訴人甲○○未得其同意將污水槽改
    施作於屋內等，顯與情理不合。再者，上訴人丙○○○雖於
    原審提出污水槽之估價單，表示重新施作污水槽及埋管需費
    96,500元，惟該估價單不實，且非真正，又未實際施作，原
    審予以採納，上訴人甲○○自難甘服。其餘上訴人丙○○○
    所主張之各項目，均非系爭契約約定上訴人甲○○應施作之
    項目，亦未經上訴人丙○○○為追加，上訴人甲○○無施作
    之義務等語，資為抗辯。
六、得心證之理由：
（一）按債務人應依債之本旨為給付，僅在特別情事下始得免責
      ，乃債法之大原則；茍債務人之給付與債之內容不符，而
      主張免責者，自應就其歸責事由不存在負舉證責任。承攬
      人完成之工作，應使其具備約定之品質，及無減少或滅失
      其價值，或不適於通常或約定使用之瑕疵。因可歸責於承
      攬人之事由，致工作發生瑕疵者，定作人除請求修補或解
      除契約，或請求減少報酬外，並得請求損害賠償，民法第
      492條、第495條第1項定有明文。此項承攬人之瑕疵擔保
      責任固係無過失責任，不以承攬人具有過失為必要，亦不
      因定作人另委有監工之人，而得減輕或免除其責任。若因
      可歸責於承攬人之事由，致工作發生瑕疵，則亦發生不完
      全給付之問題，此時定作人除得請求修補或解除契約或請
      求減少報酬外，依同法第495條規定並得請求損害賠償。
      再者，定作人以工作有瑕疵，主張承攬人應負瑕疵擔保責
      任，僅須就工作有瑕疵之事實舉證，即為已足，無庸證明
      承攬人有可歸責之事由。承攬人如抗辯其有可免責之事由
      者，對此項免責之事由，應負舉證責任。
（二）上訴人丙○○○主張系爭工程中之10人份污水槽，上訴人
      甲○○未依設計圖埋設於系爭房屋外，而將之埋設於屋內
      之事實，為上訴人甲○○所不爭執，堪信為真正。上訴人
      甲○○雖辯稱係經上訴人丙○○○同意，故而將該10份污
      水槽改施作於屋內，已為上訴人丙○○○所否認。經查，
      上訴人甲○○就其抗辯變更污水槽施作位置有經上訴人丙○○○同意之利已事實，並未舉證以實其說，尚難逕信，
      故而，上訴人丙○○○主張上訴人甲○○就上開瑕疵應負
      修補之責，即屬有據，而經，上訴人丙○○○以存證信函
      請求上訴人甲○○就上開瑕疵修補，上訴人甲○○拒絕修
      補該瑕疵，經上訴人丙○○○委請訴外人估價之結果，重
      新施作污水槽及埋管需費96,500元，有上訴人丙○○○提
      出之估價單可資參佐，則上訴人丙○○○訴請上訴人甲○○賠償該項修補費用，即屬有據，應予准許。
（三）上訴人丙○○○再主張依照設計圖（圖號1/A2，張號4/8
      ，剖面圖）二樓屋頂平台繪有女兒牆一座，上訴人甲○○
      應為施作而未施作，經上訴人丙○○○僱工完成南北二段
      女兒牆之建造，北段5公尺，南段14公尺，合計全長19公
      尺，共支用19,400元等語，業據其提出設計圖及女兒牆完
      成照片各一紙為證，堪信為真，上訴人甲○○雖辯稱非伊
      承攬範圍云云，惟根據臺中市政府核准增建之設計圖剖面
      圖所示，確實於二樓屋頂平台繪有女兒牆一座，則設計圖
      既已將女兒牆繪出，自應屬系爭契約承攬範圍，而為上訴
      人甲○○應施作之項目，故上訴人丙○○○此部分主張堪
      予採信，上訴人甲○○所辯不足採。上訴人丙○○○訴請
      上訴人甲○○給付該項建造費用，核屬有據，亦應准許。
（四）上訴人丙○○○復主張增建系爭房屋三樓屋頂地坪，自95
      年底或96年初，施作混凝土澆置施工完成，於拆除模板後
      ，並未施作水泥沙漿粉平（光）施工，因而長久曝曬於強
      烈陽光之下，裂紋叢生，經僱工施作支出15,600元等語，
      業據其提出現場照片二紙為證，堪信為真，而上訴人甲○○僅辯稱：因三樓頂陽台防水工程（即附表二編號16）已
      列為追減項目，故此項非伊承攬範圍云云，惟1：3水泥沙
      漿粉平（光）工程係屬系爭工程附表一編號10、11項目，
      與附表二編號16屋頂地坪防水隔熱工程，兩者在功效上或
      作業材料上均屬不同，自不能因附表二編號16三樓頂陽台
      防水工程已列為追減項目，而不予施作，故關於系爭房屋
      三樓屋頂地坪水泥沙漿粉平（光）施工，仍屬系爭契約承
      攬範圍，而為上訴人甲○○應施作之項目，是上訴人丙○○○此部分主張亦堪予採信，上訴人甲○○所辯不足採。
      上訴人丙○○○訴請上訴人甲○○給付該項支出費用，即
      屬有據，亦應准許。
（五）上訴人丙○○○雖主張：新舊房屋朝北正面外牆，因施工
      不良，外牆磁磚接縫處所塗敷之水泥沙漿不夠堅實或其底
      層水泥和沙之配比不當，致雨水滲透，以致內壁之批土油
      漆層面潮濕，日久發霉形成壁癌，或批土油漆層面崩裂、
      剝離。依系爭契約第4條保固期限，上訴人甲○○自應負
      責云云，固據提出照片為證，惟已為上訴人甲○○所否認
      ，且辯稱：此項亦非伊承攬之範圍等語，經查：系爭工程
      雖包含外牆貼磁磚，然上訴人丙○○○前開主張情形，是
      否為上訴人甲○○施作所造成，亦即與系爭工程是否存有
      因果關係，上訴人丙○○○均未能舉證以實其說，故其主
      張新舊房屋朝北正面外牆浸水需補作修補，請求上訴人甲○○賠償該部分費用，自屬無據。
（六）至於上訴人丙○○○尚主張：一樓及三樓前後鐵門表面及
      一樓木拉門損壞更換費用、舊屋電氣工程發生開關跳脫斷
      電檢修費用、舊屋一樓客廳大門門框腐朽僱工修補費用、
      圍牆大門牌樓整修費用、圍牆不銹鋼大門更新支出費用、
      加建一、二樓天花板25坪支出費用及加建儲藏室三處計支
      出費用等項目，亦請求上訴人甲○○賠償，惟均為上訴人
      甲○○所否認，並辯稱非伊承攬範圍云云，經核兩造間系
      爭契約及附表一、二、三工程預算書之內容，均未包含前
      開項目，故前開工程項目非系爭契約約定上訴人甲○○應
      施作之項目，上訴人丙○○○自亦不得以上訴人甲○○未
      施作各該項目，而請求上訴人甲○○給付或賠償施作各該
      項目所需之費用。
（七）綜上所述，上訴人甲○○承攬系爭工程，既有如上之瑕疵
      ，並致上訴人丙○○○受有如上所述之損害計131,500元
      （96,500元＋19,400元＋15,600元＝131,500元），且上
      訴人甲○○復未能舉證其有可免責之事由。從而，上訴人
      丙○○○依民法第495條第1項規定，請求上訴人甲○○賠
      償131,500元，及自反訴起訴狀繕本送達翌日即97年10月2
      9日起至清償日止，按週年利率百分之5計算之法定遲延利
      息部分，即屬有據，應予准許。逾上開範圍之請求則屬無
      據，應予駁回。乃原審就上開應准許部分，未及審酌上訴
      人甲○○未施作舊屋二樓平台混凝土女兒牆及三樓頂屋頂
      地坪水泥沙漿整地粉光，而僅命上訴人甲○○給付96,500
      元及自97年10月29日起算之法定遲延利息，而駁回上訴人
      丙○○○其餘之請求，亦有未洽。上訴人丙○○○上訴意
      旨就此部分指摘原審判決不當，求予廢棄改判，為有理由
      ，爰由本院將原審判決此部分予以廢棄，改判如主文反訴
      部分第二項所示。至於上訴人丙○○○之請求不應准許部
      分，原審為上訴人丙○○○此部分敗訴之判決，經核於法
      並無不合，上訴人丙○○○上訴意旨指摘原審判決此部分
      為不當，求予廢棄改判，為無理由，應駁回其上訴。另上
      訴人甲○○上訴意旨就上開應准許部分，指摘原審判決不
      當，求予廢棄，亦無理由，應駁回其上訴。
、本件本訴、反訴判決基礎已臻明確，兩造其餘攻擊防禦方法
    及訴訟資料經本院斟酌後，核與判決不生影響，無逐一論述
    之必要，併予敘明。
據上論結，本件本訴及反訴部分上訴人丙○○○之上訴均為一部
有理由，一部無理由；反訴部分上訴人甲○○之上訴為無理由，
依民事訴訟法第436條之1第3項、第450條、第449條第1項、第79
條，判決如主文。
中    華    民    國    99    年    9     月    10    日
                  民事第四庭  審判長法  官  楊國精
                                    法  官  王金洲
                                    法  官  黃文進
正本證明與原本無異。
本判決不得上訴。
中    華    民    國    99    年    9     月    10    日
                                    書記官  廖春玉

司法院資訊處製作；財團法人民間司法改革基金會備份。
